臺灣高等法院臺南分院民事判決
109年度重上字第59號
上  訴  人  
即附帶被上  
訴人        徐儷玲  
            徐秀珠  
            徐秀英  
            鄭旭宏  
            鄭卉妤  
上五人共同
訴訟代理人  黃淑怡律師
被上訴人即  
附帶上訴人  馮鈺琦  
訴訟代理人  黃君介律師
上列當事人間請求返還買賣價金等事件，上訴人對於中華民國10
9年6月11日臺灣臺南地方法院第一審判決（108年度重訴字第121
號）提起上訴，被上訴人提起附帶上訴，本院於110年12月7日言
詞辯論終結，判決如下：
    主      文
上訴及附帶上訴均駁回。
第二審訴訟費用，關於上訴部分，由上訴人負擔；關於附帶上訴
部分，由附帶上訴人負擔。
    事實及理由
一、被上訴人主張：上訴人徐秀珠、徐秀英、鄭旭宏、鄭卉妤4
    人，授權徐儷玲就出售坐落臺南市○○區○○段000、000-1、00
    0、000、000、000地號土地所有權全部、同段000地號土地
    所有權應有部分42分之7及同段000地號土地使用權等（下合
    稱系爭土地），與伊簽立民國107年12月4日不動產買賣契約
    書（下稱系爭契約），約定總價金新臺幣（下同）8,600萬
    元，分一、二、三期及尾款給付；賣方於買方給付第二期款
    時，應備齊印鑑章（印鑑證明）、身分證明文件、稅單等資
    料，及系爭000地號土地之使用權同意書（與上開資料下合
    稱過戶文件），交付兩造特約之林宜慶地政士憑辦移轉登記
    等作業。徐儷玲、鄭旭宏、徐秀英3人就其價款另與伊及第
    三人臺灣土地銀行股份有限公司（下稱土地銀行）簽立信託
    契約書（下稱系爭信託契約），約定除徐秀珠及鄭卉妤之價
    款2,321,133元於尾款貸款撥付時另以現金支付，不存入該
    信託帳戶外，徐儷玲、鄭旭宏、徐秀英3人之款項應依上開
    三期及尾款之進度，遞次存入該約定信託專戶。伊已依約於
    107年12月14日及同月18日各匯第一期、第二期款合計1,720
    萬元，詎徐儷玲等未依約於該18日交付過戶文件予林宜慶地
    政士，經伊催告後，竟以徐秀珠及鄭卉妤未收到款項而拒絕
    履行，遲至108年1月30日始將過戶文件交付訴外人李潔米、
    胡光澤轉交詹素雲地政士，自不生交付效力。徐儷玲另以承
    諾書〔兼簽收單〕（下稱系爭承諾書），限制李潔米、胡光澤
    須俟伊匯入徐秀珠、鄭卉妤之第一、二、三期款時始得持該
    過戶文件辦理登記等作業，顯背離契約本旨。伊依系爭契約
    第9條第1項之約定，於108年2月2日發函解除系爭契約，為
    此依系爭買賣契約第9條第3項、第7條第3項前段之約定，請
    求徐儷玲等連帶返還已付價金1,720萬元及同額之懲罰性違
    約金，共計3,440萬元。原判決判命上訴人給付伊1,720萬元
    及懲罰性違約金430萬元部分，固無不合，惟就懲罰性違約
    金酌減為430萬元，尚有未洽，爰提起附帶上訴。答辯聲明
    ：上訴駁回。並附帶上訴聲明：（一）原判決不利於伊部分
    廢棄。（二）上廢棄部分，上訴人應再連帶給付伊1,290萬
    元，及徐儷玲、鄭旭宏、鄭卉妤自108年5月3日、徐秀珠自1
    08年5月20日、徐秀英自108年5月17日起，均至清償日止，
    按年息百分之5計算之利息。
二、上訴人則以：被上訴人之催告函係限108年2月1日以前交付
    過戶文件，徐儷玲早於同年1月22日寄交系爭土地所有權狀
    與仲介胡光澤轉交詹素雲地政士，嗣伊5人另於同月30日交
    付印鑑證明正本、身分證影本各5份予胡光澤及李潔米轉交
    詹素雲，被上訴人主張伊等逾限不履行而有解約事由，已無
    依據。另詹素雲亦為仲介公司指定之地政士，仲介公司並曾
    通知被上訴人由詹素雲接辦系爭買賣過戶等事宜，並非伊等
    擅改，伊等係按仲介公司指示交付第二期款相關文件，並無
    可歸責之事由；又系爭承諾書僅係伊等為免過戶文件遭不當
    使用所為之提醒，不拘束被上訴人，更不生契約內容變更之
    效果。被上訴人執此主張解除系爭買賣契約，並無理由。又
    系爭違約金約定顯然過高，請依法酌減等語，資為抗辯。上
    訴聲明：（一）原判決不利於伊部分廢棄。（二）上廢棄部
    分，被上訴人在第一審之訴及假執行之聲請均駁回。並附帶
    上訴答辯聲明：附帶上訴駁回。
三、不爭執事項　　　　
(一)被上訴人於107年12月4日與上訴人簽定系爭契約，約定由被
    上訴人以8,600萬元向上訴人買受系爭土地。
(二)被上訴人與上訴人徐儷玲、鄭旭宏、徐秀英及土地銀行於10
    7年12月17日簽訂系爭信託契約，其中第8條第1項約定有載
    及「甲、乙方（甲方為買方即被上訴人、乙方為賣方，即上
    訴人，下同）依雙方買賣契約議定之土地買賣總價款為捌仟
    陸佰萬元整（其中非本案之委託人徐秀珠及鄭卉妤之部分價
    款共計2,321,133元不存入信託專戶），其付款方式如下：
    第一次款：860萬元、第二次款：860萬元、第三次款：860
    萬元、尾款：6,020萬元（其中非本案之委託人徐秀珠及鄭
    卉妤之部分價款共計2,321,133元不存入信託專戶」等語，
    上開第一、二、三次款應存入系爭信託契約約定之信託專戶
    。
(三)被上訴人分別於107年12月14日及同年月18日將860萬元及86
    0萬元，共計1,720萬元匯入系爭信託帳戶。
(四)系爭契約第2條第2項有關第二期（用印款）部分約定，上訴
    人應於107年12月18日備齊一切過戶資料並攜帶印鑑章（印
    鑑證明）、身分證明文件、稅單等資料交特約地政士（代書
    ）收執；系爭買賣契約第3條第1項約定，買賣標的之產權移
    轉登記、抵押權之塗銷或設定、貸款申辦及償還作業，經甲
    、乙雙方同意完全委由住商總部合作之特約地政士（代書）
    林宜慶代為辦理。特約地政士（代書）就本款事務之實際作
    業得使第三人代為處理。
(五)上訴人未於107年12月18日將過戶文件交付林宜慶地政士，
    而於108年1月30日始將過戶文件交付李潔米（即詹素雲地政
    士委託之地政士）、胡光澤，並由此二人再轉交予詹素雲地
    政士。
四、被上訴人主張上訴人違反系爭契約，其解除系爭契約，並請
    求上訴人連帶返還已給付之價金1,720萬元及給付同額之懲
    罰性違約金，共計3,440萬元。惟為上訴人否認，並以上情
    置辯。是上訴人是否有違反系爭契約之行為？被上訴人依系
    爭契約第9條第1項之約定解除系爭契約，有無理由？被上訴
    人依系爭契約第9條第3項、第7條第3項前段約定，請求上訴
    人連帶返還已給付之價金1,720萬元及同額之懲罰性違約金
    ，有無理由？厥為本件應審究之爭點，茲分述如下：
(一)上訴人有違反系爭契約之行為，被上訴人依系爭契約第9條
    第1項約定解除系爭契約，為有理由：　　
１、按兩造系爭契約第9條第1項約定：除本約有特別約定外，甲
    乙任一方若發生不依約履行義務之違約情事，於經他方定期
    間催告仍未履行時，他方得解除契約，有系爭契約可參（原
    補字卷第3頁）。
２、查兩造於107年12月4日簽訂系爭契約，約定由被上訴人以8,6
    00萬元向上訴人買受系爭土地，被上訴人已將第一期（簽約
    款）860萬元及第二期（用印款）860萬元，共計1,720萬元
    存入系爭信託帳戶，上訴人未於107年12月18日將過戶文件
    交付兩造同意之林宜慶地政士，而於108年1月30日始將過戶
    文件交付李潔米、胡光澤轉交予詹素雲地政士等情，業據被
    上訴人提出系爭契約書、系爭信託契約書、土地銀行支票暨
    存款憑條（原審補字卷第23至67頁）為憑，且為上訴人所不
    爭執，自堪信為真實。又依兩造系爭契約第2條第2項有關第
    二期（用印款）部分約定，上訴人應於107年12月18日前交
    付辦理移轉系爭土地之過戶文件予系爭契約約定之地政士等
    情，為兩造所不爭執（不爭執事項㈣）。而依系爭契約第3條
    第1項之約定：買賣標的之產權移轉登記、抵押權之塗銷或
    設定、貸款申辦及償還等作業，經甲、乙雙方同意完全委由
    住商總部合作之特約地政士（代書）林宜慶代為辦理，亦有
    系爭契約（原審補字卷第27頁）可佐。足見，上訴人原應依
    系爭契約第2條第2項有關第二期（用印款）部分約定，於10
    7年12月18日前將辦理移轉系爭土地之過戶文件交付系爭契
    約約定之地政士林宜慶，惟上訴人並未交付，經被上訴人寄
    發存證信函催告上訴人應於108年2月1日前交付特約地政士
    （原審補字卷第69至73頁），上訴人雖於催告期日前之同年
    1月30日交付過戶文件，惟卻交付予李潔米、胡光澤轉交予
    另一地政士詹素雲，而非交付予系爭契約約定之地政士林宜
    慶，上訴人顯有違反系爭契約第2條第2項及第3條第1項之情
    形，則被上訴人嗣於108年2月2日以存證信函（原審補字卷
    第81至91頁）解除契約（於108年2月11日送達上訴人，原審
    補字卷第93頁），依系爭契約第9條第1項之約定，自屬有據
    。 
３、上訴人雖抗辯渠等已交付辦理移轉系爭土地之過戶文件，被
    上訴人之存證信函亦不否認，且證人胡光澤亦證明只要是  
    仲介公司之特約地政士即符合系爭契約之約定云云。惟查，
    被上訴人雖不爭執於催告上訴人交付移轉系爭土地過戶文件
    之存證信函記載「後辦地政士詹素雲」，有存證信函可稽（
    原審補字卷第71頁），惟被上訴人否認兩造有變更系爭契約
    有關特約地政士之約定，係因上訴人單方面變更特約地政士
    為詹素雲，其始於存證信函將詹素雲列為後辦地政士等語（
    本院卷二第60頁）。查上訴人並未提出兩造曾就特約地政士
    為變更系爭契約之約定，上訴人主張特約地政士已有變更乙
    節，尚非無疑。而依證人胡光澤之證述，因賣方即上訴人向
    仲介公司之總部要求更換地政士，總部因而推薦另一特約地
    政士詹素雲，買方即被上訴人被通知更換特約地政士時，並
    未表示不同意等語，有證人之證述可參（原審重訴字卷第19
    8頁）。惟兩造既已於系爭契約約定特約地政士林宜慶，且
    特約地政士之約定涉及過戶文件之保管、交付及辦理系爭土
    地移轉等事宜，自屬系爭契約之重要事項，而就此重要事項
    ，非經兩造同意變更系爭契約之約定，自仍應依原系爭契之
    約定，不得以上訴人單方之意思而為變更，亦不因仲介人員
    胡光澤曾告知被上訴人，遽認被上訴人已同意變更，被上訴
    人雖於催告之存證信函將詹素雲列為「後辦地政士」，但此
    亦難評價為係變更系爭契約有關特約地政士之合意。故兩造
    間既未變更系爭契約有關特約地政士林宜慶之約定，上訴人
    將過戶文件交付予林宜慶以外之人，自屬違反系爭契約之約
    定，上訴人抗辯系爭契約已變更特約地政士云云 ，尚非可
    採。
４、被上訴人雖另提出李潔米、胡光澤出具之系爭承諾書（原審
    補字卷第79頁）及徐儷玲寄發之存證信函（原審補字卷第75
    至77頁），主張上訴人違約云云。惟查，系爭承諾書係由李
    潔米、胡光澤所出具，並非上訴人所為，是否得作為上訴人
    違約之依據，已非無疑。又縱係上訴人要求李潔米、胡光澤
    所為，且徐儷玲曾寄發前揭存證信函要求被上訴人先付款一
    、二期款予徐秀珠及鄭卉妤等情，惟依被上訴人之主張，其
    應交付之第二期已依約履行，上訴人之違約部分係有關交付
    過戶文件之部分（本院卷二第40頁）。故有關前揭系爭承諾
    書及存證信函，雖涉及上訴人提出有關被上訴人應先付款一
    、二期款予徐秀珠及鄭卉妤等主張，惟此部分僅限於上訴人
    意思之表示，尚未涉及違反契約條款之問題，而該部分所涉
    及過戶文件之交付部分，已如前述，不再贅述。 
(二)被上訴人依系爭契約第9條第3項、第7條第3項前段定，請求
    上訴人連帶返還已付價金1,720萬元及懲罰性違約金430萬元
    ，為有理由；逾此範圍之請求，為無理由： 
１、按契約解除時，當事人雙方回復原狀之義務，受領之給付為
    金錢者，應附加自受領時起之利息償還之，有民法第259條
    第2款可參。又依系爭契約第7條第3項約定：甲乙任一方若
    係兩人上者，對他方應具連帶債務及連帶債權責任。第9條
    第3項約定：本約簽訂後，乙方若有擅自解約、不為給付、
    給付不能或違約情事致本約解除，應立即返還已收價金並負
    擔甲方所受損害之賠償以外，並同意按甲方已支付價金總額
    計算，作為懲罰性違約金給付甲方。有系爭契約可參（原審
    補字卷31頁）。
２、查本件因上訴人違反系爭契約，經被上訴人解除契約，業如
    前述，則被上訴人依民法第259條第2款、系爭契約第7條第3
    項，請求上訴人連帶返還已給付之第一、二期價款共1,720
    萬元，核屬有據。被上訴人另依系爭契約第7條第3項及第9
    條第3項請求給付違約金，亦屬有據。
３、次按當事人得約定債務人於債務不履行時，應支付違約金。
    違約金，除當事人另有訂定外，視為因不履行而生損害之賠
    償總額。其約定如債務人不於適當時期或不依適當方法履行
    債務時，即須支付違約金者，債權人除得請求履行債務外，
    違約金視為因不於適當時期或不依適當方法履行債務所生損
    害之賠償總額。又約定之違約金額過高者，法院得減至相當
    之數額，民法第250條及第252條分別定有明文。又當事人約
    定之違約金是否相當，應依一般客觀事實，社會經濟狀況及
    債務人若能如期履行債務，債權人可得享受之一切利益為酌
    定之標準。查兩造均不爭執本件約定違約金之性質為懲罰性
    違約金（本院卷一第181頁），審酌上訴人怠於返還已收取
    之買賣價款1,720萬元，已直接造成被上訴人無法使用該1,7
    20萬元之損害，而自107年12月18日被上訴人給付第二期款8
    60萬元至原審109年6月11日判決，經過約1年6月，而本件可
    能上訴至第三審，再依各級法院辦案期限實施要點所規定第
    二、三審通常程序審判案件之辦案期限，各為2年、1年，合
    計為4年6月，依此計算被上訴人已給付價金在此段期間損失
    之法定利息約為387萬元〔計算式：1720萬元5%（4+6/12）
    ＝387萬元〕，並審酌兩造買賣過程之爭執、被上訴人支出費
    用及耗費時間、精神及機會成本等一切情狀，認本件被上訴
    人請求上訴人連帶給付1720萬元之違約金，核屬過高，認酌
    減至被上訴人已給付價金1720萬元數額的4分之1，即430萬
    元，應屬適當。被上訴人雖主張上訴人於原審並未抗辯違約
    金酌減云云。惟法院得依職權為違約金之酌減（最高法院79
    年台上字第1612號判決參照），被上訴人此部分主張尚屬無
    據。被上訴人另主張近年土地上漲，其未來取得土地之成本
    增加，且其另於附近買受同段000、000之1地號土地，作為
    日後道路之用，所受之損失亦應列入審酌云云，並提出地價
    總指數表(本院卷一第381頁)。惟未來取得土地之成本是否
    增加，被上訴人未來是否另買受其他土地等，均屬未來不可
    預測之事項，而被上訴人亦未說明其買受之同段000、000之
    1地號土地與本件系爭土地之關連性，所為主張尚難採信，
    其請求上訴人應再連帶給付1,290萬元本息，並無理由。
五、綜上所述，被上訴人依系爭契約第9條第3項、第7條第3項前
    段約定，請求上訴人連帶返還已給付之價金1,720萬元及懲
    罰性違約金430萬元，合計2,150萬元，為有理由，應予准許
    ，逾此範圍之請求，為無理由，應予駁回。故(１)就被上訴
    人上開應准許部分：原審判令上訴人應連帶給付被上訴人2,
    150萬元，及徐儷玲、鄭旭宏、鄭卉妤自108年5月3日、徐秀
    珠自108年5月20日、徐秀英自108年5月17日起，均至清償日
    止，按週年利率百分之5計算之利息部分，並依兩造聲請為
    准免假執行之宣告，並無不合。上訴人之上訴意旨指摘原判
    決此部分不當，求予廢棄改判，為無理由，應駁回此部分上
    訴。(２)就被上訴人上開不應准許部分：原審為被上訴人敗
    訴判決，及駁回該部分假執行之聲請，經核於法並無不合，
    被上訴人附帶上訴意旨聲明廢棄改判，為無理由，應予駁回
    。
六、本件事證已臻明確，兩造其餘攻擊或防禦方法及所用之證據
    ，均不足以影響本判決之結果，爰不逐一論列，附此敘明。
七、據上論結，本件上訴人之上訴及被上訴人之附帶上訴，均為
    無理由，依民事訴訟法第449條、第78條、第85條第1項前段
    ，判決如主文。
中　　華　　民　　國　　110 　年　　12　　月　　28　　日
                  民事第四庭    審判長法　官  翁金緞   

                                      法　官　洪挺梧 

                                      法　官  黃義成
上為正本係照原本作成。
如不服本判決，應於收受送達後20日內向本院提出上訴書狀，其
未表明上訴理由者，應於提出上訴後20日內向本院補提出理由書
狀（均須按他造當事人之人數附繕本），上訴時應提出委任律師
或具有律師資格之人之委任狀；委任有律師資格者，另應附具律
師資格證書及釋明委任人與受任人有民事訴訟法第466條之1第1
項但書或第2項（詳附註）所定關係之釋明文書影本。如委任律
師提起上訴者，應一併繳納上訴審裁判費。
中　　華　　民　　國　　110 　年　　12　　月　　28　　日

                                      書記官  翁倩玉 
【附註】
民事訴訟法第466條之1：
⑴對於第二審判決上訴，上訴人應委任律師為訴訟代理人。但上
  訴人或其法定代理人具有律師資格者，不在此限。
⑵上訴人之配偶、三親等內之血親、二親等內之姻親，或上訴人
  為法人、中央或地方機關時，其所屬專任人員具有律師資格並
  經法院認為適當者，亦得為第三審訴訟代理人。
民事訴訟法第466條之2第1項：
  上訴人無資力委任訴訟代理人者，得依訴訟救助之規定，聲請
  第三審法院為之選任律師為其訴訟代理人。